【裁判字號】    91,上易,1026
【裁判日期】    920529
【裁判案由】    詐欺
【裁判全文】
臺灣高等法院高雄分院刑事判決                  九十一年度上易字第一二六號
    上  訴  人
    即  被  告  丙○○
    選任辯護人  單文程律師
右上訴人因詐欺案件，不服臺灣高雄地方法院八十九年度易字第四六八九號中華民國
九十一年五月三十一日第一審判決（起訴案號：臺灣高雄地方法院檢察署八十七年度
偵字第一０二六二號），提起上訴，本院判決如左：
      主  文
原判決撤銷。
丙○○共同連續意圖為自己不法之所有，以詐術使人將本人之物交付，處有期徒刑壹
年。
      事  實
一、丙○○與設在高雄縣仁武鄉○○路之光黎工程股份有限公司（下稱光黎公司）財
    務經理潘佳慰係舊識，得知光黎公司係從事工程營造業務，詎竟與華裔印尼人溫
    文振、華裔美國人蕭少佳（年籍均不詳，由檢察官簽結）共同意圖為自己不法所
    有，於民國（下同）八十五年年底，由丙○○居間偕同溫文振前往光黎公司，由
    溫文振向該公司財務經理潘佳慰佯稱其可協助光黎公司取得印尼當地政府所擬興
    建之高速公路、國宅工程，交給光黎公司規劃、概算、發包、施工，其在印尼當
    地銀行有資金額度、不動產抵押在銀行，可以開出信用狀供光黎公司向台灣銀行
    作借款擔保，惟須支付佣金及收續費云云，蕭少佳亦徉稱其已在加拿大取得工程
    融資，要去印尼投資云云，致使光黎公司代表人甲○、總經理乙○○不疑有他，
    陷於錯誤於八十六年一月八日代表光黎公司與溫文振簽訂合作契約，並依丙○○
    之指示，自八十四年四月九日至八十六年六月二日止，先後以匯款或至銀行提領
    現金交付之方式，交付新台幣（下同）六百一十二萬五千七百二十八元予溫文振
    等人，丙○○則從中取得六十萬元，後因光黎公司一直未能收到信用狀，蕭少佳
    經催促後，即於八十六年六月十七日向乙○○稱：溫文振已回信，同意各項細節
    ，於收到擔保合約，便可開信用狀云云，以資推諉，溫文振事後亦偽造由加拿大
    商業銀行股份有限公司台北分行、法商法國興業銀行股份有限公司台北分行、法
    商百利銀行股份有限公司台北分行之信用狀後，自印尼以傳真之方式交不知係偽
    造之丙○○持向光黎公司表示已自印尼寄出云云，作為搪塞。丙○○、蕭少佳復
    共同承繼前揭詐欺取財之犯意，由蕭少佳透過丙○○在八十六年六月間向光黎公
    司之總經理乙○○誆稱：滾動性投資是一種高回報的金融投資，是世界二十五個
    大銀行主持，運作十分繁雜，並涉及十分嚴謹的法律限制，因此各大銀行不會公
    開招收投資，他們只會尋找各別有條件的對象來邀請，加入此一投資活動，是投
    資而非投機，不含任何風險，一切投資要向世界銀行申報來源，只要出資美金二
    百五十萬元，願代為操作賺取利潤云云，乙○○因蕭少佳要求所簽發支票須以蕭
    少佳為受款人，再由其提領後轉給銀行，權益無保障，且既係世界大型銀行，財
    務必定公開，不可能向客戶收取高額資金賺取高額利潤，卻不在財物報表上顯示
    ，因而未允應，致未能詐騙得逞。嗣因光黎公司向上開開狀銀行查詢，經該銀行
    告以未接獲上開信用狀，而丙○○避不見面、溫文振、蕭少佳亦滯留印尼、加拿
    大而避不見面，始知受騙。
二、案經光黎公司、乙○○訴請台灣高雄地方法院檢察署檢察官偵查起訴。
    理  由
一、訊據上訴人即被告丙○○（下稱被告）對於介紹溫文振與光黎公司之財物經理潘
    佳慰（已前往大陸地區）認識，表示溫文振可協助光黎公司取得印尼當地政府所
    擬興建之高速公路等工程，交給光黎公司規劃、概算、發包、施工，溫文振亦表
    示其在印尼當地銀行有資金額度，可以開出信用狀供光黎公司向台灣銀行作借款
    擔保，惟須支付佣金及收續費，及與蕭少佳共同向乙○○遊說投資滾動性投資等
    事實，固均供認不諱，惟矢口否認有何詐欺之犯行，辯稱：其僅係居間介紹溫文
    振、蕭少佳予光黎公司之財物經理認識，其後均由溫文振等人與光黎公司相關人
    員接洽，其取得六十萬元係電話費；所謂滾動性投資亦係依蕭少佳所述，轉告乙
    ○○，伊不知係詐騙云云。
二、惟查：
  (一)右揭事實業據告訴人光黎公司之總經理乙○○指訴甚詳，並有溫文振與光黎公司
    所簽訂合作契約書、信用狀暨溫文振、蕭少佳傳真給告訴人乙○○之傳真文件影
    本等資料附在偵查卷可憑。上開合作契約書內確載有「於契約完成後，溫文振負
    責取得印尼政府隸屬之付費高速公路工程，並將其相關文件交付光黎公司規劃、
    概算、發包、施工及整體進度之完成」等語（見偵查卷第八頁）。滾動性投資說
    明文件內亦載有「滾動性投資是一種高回報的金融投資，是世界二十五個大銀行
    主持，運作十分繁雜，並涉及十分嚴謹的法律限制，因此各大銀行不會公開招收
    投資，他們只會尋找各別有條件的對象來邀請，加入此一投資活動，是投資而非
    投機，不含任何風險，一切投資要向世界銀行申報來源」、「二百五十萬元支票
    抬頭填上蕭少佳（按係英文名字），然後由我背書給銀行，這是必要的手續」等
    語（見偵查卷第二十五頁、第六十六頁），告訴人此部分之指訴堪信為真實。
  (二)經原審法院將傳真之信用狀影本送加拿大豐業銀行台北分行、法國興業銀行台北
    分行、法國巴黎銀行台北分行向信用狀所載之開狀銀行查詢結果，均非各該開狀
    銀行所簽發，此有加拿大豐業銀行台北分行九十年十二月十七日（九十）豐字第
    七二號函、法國興業銀行台北分行九十年十二月十八日（九十）興業字第八八號
    函、法國巴黎銀行台北分行九十一年一月十四日（九一）巴黎字第六號函各一紙
    在卷可按（見原審卷第一二０頁、第一二二頁、第一二四頁），且迄今亦查無證
    據足以證明溫文振確有取得印尼政府之工程可讓光黎公司承作，足見所謂可協助
    光黎公司取得印尼當地政府所擬興建之高速公路、國宅等工程，交給光黎公司規
    劃、承作，惟須介紹費、手續費云云，係屬詐騙技倆無訛。
  (三)經本院將前開所謂「滾動性投資」之相關資料向中央銀行外匯局查詢結果，亦覆
    稱：「據內容聲稱：涉案業務係經由世界二五大銀行運作，將資金存於銀行一年
    ，利用此等銀行之優勢與特權開發信貸業務，屆期累計可獲取２．２５至２．５
    倍之本利和，且此等銀行否認此一操作存在，並不通知客戶有關資金存入情形，
    投資人又須預先開立即期保證支票支付委託人佣金手續費；保險費等共約百分之
    五十六等語，有違國際金融之銀行資產管理操作實務；聲稱無風險性且具高報酬
    率，顯與金融實務高報酬，高風險之理論有違，未見屬於何種合法理財業務，似
    屬國際上常見故弄玄虛、詐騙錢財之手法，在美國已有起訴判刑之案例」等語（
    見本院卷第一０四頁）。亦足徵所謂滾動性投資云云，亦係不實之詐術。
  (四)告訴人光黎公司於簽訂合作契約後已先後支付六百一十二萬五千七百二十八元之
    事實，亦據其提出明細表、匯出匯款申請書、匯出匯款申請書回條、溫文振或其
    指定之人陳燕美、鍾金珠等具領之收據等為證（見偵查卷第三十五頁至四十七頁
    ），被告亦自承收受其中六十萬元（見原審卷第一八０頁），並有匯入被告帳戶
    之存款存根在卷可憑（見偵查卷第三十七頁）。
  (五)依被告事後於八十六年七月九日所立之聲明書內載：本人只擔任印尼方面之聯絡
    事宜、于本日開始生效後辭退業務代表或聯繫工作；扣除開支，餘下淨盈利本人
    可分享淨利百分之四十九等語（見偵查卷第五九頁）觀之，被告並非單純居間介
    紹溫文振與告訴人認識而已，尚且是溫文振的業務代表，並負責連繫工作，且被
    告於本院調查時自承：有向光黎公司之負責人甲○、總經理乙○○說可以介紹印
    尼的工程給他光黎公司承攬，亦坦承有依溫文振之指示要求光黎公司匯款或交款
    給前來取款之人，並自承偵查卷內有關滾動性投資相關資料均係其依蕭少佳之陳
    述予以記載後交給乙○○，被告既參與其事，分擔部分行為，又係擔任業務代表
    負責連絡之工作，豈有不知所謂協助告訴人取得印尼政府之工作程，惟須支付費
    用及所謂滾動性投資係高回報的金融投資云云，均係詐騙之技倆之理，被告雖辯
    稱六十萬元係電話費用云云，惟為告訴人所否認，且被告於本院調查時所提出之
    八十六年四月至六月間電話費收據亦不過是十餘萬元，復不能證明全係與溫文振
    、蕭少佳連繫之費用。是上開費用收據亦不足為被告有利之認定。
  (六)被告於本院調查時雖供稱：信用狀係溫文振以傳真方式交伊轉交告訴人。而蕭少
    佳係於八十六年六月十七日向乙○○稱：溫文振已回信，同意各項細節，於收到
    擔保合約，便可開信用狀等語（見偵查卷第四十八頁），如前所述，告訴人交付
    財物之日期係在八十六年四月九日至同年六月二日止，是該偽造之信用狀係在被
    告等詐得財物後，由溫文振在印尼所偽造而傳真交給被告持以轉交告訴人，表示
    已寄給開狀銀行資為搪塞無訛，被告否認參與其事，亦否認知悉是偽造，參以該
    信用狀均係英文打字，一般人確無由明暸其內容，被告辯稱不知係溫文振偽造，
    應屬可信。公訴人就此亦未起訴認被告應立偽造或行使偽造私文書罪，附此敘明
    。綜上所述，被告所辯未詐騙云云，顯無足採信，其犯行堪以認定。
三、核被告對告訴人徉稱可以取得印尼政府之高速公路等工程讓告訴人承攬而向告訴
    人詐騙財物之所為，係犯刑法第三百三十九條第一項之詐欺取財罪；以投資滾動
    性投資向告訴人詐財致未得逞之所為，係犯同法第三百三十九條第三項、第一項
    之詐欺未遂罪。被告就前開詐欺取財既遂罪與「溫文振」、「蕭少佳」；就前開
    詐欺取財未遂罪與「蕭少佳」分別有犯意聯絡及行為分擔，均為共同正犯；被告
    先後多次詐欺取財之行為，時間緊接，犯罪構成要件相同，顯係基於概括之犯意
    反覆為之，應依連續詐欺取財既遂罪論以一罪，並依法加重其刑。公訴人起訴書
    證據及所犯法條欄內雖漏未引詐欺未遂罪之條文，惟事實欄已敘及，自應併予審
    究。
四、原審據以論罪科刑，固非無見，惟原判決漏未就已起訴之詐欺未遂部分併予審理
    判決，有已受請求而未予審判之違誤，被告上訴意旨否認犯行，固無理由，惟原
    判決既有上開可議，自應由本院撤銷改判。爰審酌被告詐欺之手法，因一時貪念
    ，致罹刑典，對告訴人所造成之損害，迄今尚未與告訴人達成和解賠償損害，大
    部分款項均由溫文振取走，所得金額僅六十萬元等一切情狀，爰量處有期徒刑壹
    年。
據上論結，應依刑事訴訟法第三百六十九條第一項前段、第三百六十四條、第二百九
十九條第一項前段，刑法第二十八條、第五十六條、第三百三十九條第一項、罰金罰
鍰提高標準條例第一條前段，判決如主文。
本案經檢察官郭振昌到庭執行職務。
中    華    民    國     九十二     年       五       月      二十九    日
                              臺灣高等法院高雄分院刑事第四庭
                                  審判長法官  蕭權閔
                                        法官  陳啟造
                                        法官李嘉興
右正本證明與原本無異。
不得上訴。
                                      書記官  劉博文
中    華    民    國     九十二     年       六       月        二      日
附錄：本判決論罪科刑法條：
刑法第三百三十九條第一項：
意圖為自己或第三人不法之所有，以詐術使人將本人或第三人之物交付者，處五年以
下有期徒刑、拘役或科或併科一千元以下罰金。
                                                                        Ｋ


司法院資訊處製作；財團法人民間司法改革基金會備份。
